臺灣苗栗地方法院民事簡易判決
                                    109年度苗簡字第507號
原      告  周達輔  
訴訟代理人  江錫麒律師
            周銘皇律師
被      告  陳映蓉  
訴訟代理人  廖晏崧律師
上列當事人間請求確認通行權存在等事件，本院於民國110年10
月20日言詞辯論終結，判決如下：
    主      文
一、確認原告對被告所有坐落苗栗縣○○鄉○○段0○0地號土地如苗
    栗縣頭份地政事務所110年2月3日之複丈成果圖所示A部分土
    地（面積201平方公尺）有通行權存在。
二、被告應容忍原告通行前項所示之土地，並不得阻礙原告通行
    。
三、訴訟費用由被告負擔。
四、本判決得假執行。但被告如以新臺幣5萬2,315元為原告預供
    擔保，得免為假執行。
    事實及理由
壹、程序事項：
一、按不變更訴訟標的，而補充或更正事實上或法律上之陳述者
    ，非為訴之變更或追加。民事訴訟法第256 條定有明文。原
    告起訴聲明第1項原請求：確認原告對被告所有苗栗縣○○鄉○
    ○段0○0地號土地如附圖所示黑色斜線範圍之土地（實際範圍
    以測量為準）有通行權存在（見本院卷第15頁）。嗣於民國
    110年3月3日具狀變更該項請求為：如主文第1項所示（見本
    院卷第189頁），其變更核屬因地政機關實測通行範圍之面
    積後所為更正，揆諸前開規定，應予准許。
二、次按原告於判決確定前，得撤回訴之全部或一部。但被告已
    為本案之言詞辯論者，應得其同意。民事訴訟法第262條第1
    項定有明文。本件原告起訴聲明第2項原請求：被告應容忍
    原告於前項所示之土地鋪設、維修管線、水泥及柏油路面，
    並不得阻礙原告通行（見本院卷第15頁）。嗣於110年10月2
    0日言詞辯論期日當庭更正該項請求為：如主文第2項所示，
    並撤回關於鋪設維修路面、管線之請求，復經被告當庭表示
    同意（均見本院卷第482頁），合於上開規定，已生撤回之
    效力。
貳、實體事項：
一、原告主張：
 ㈠原告為坐落苗栗縣○○鄉○○段0○0地號土地（下稱系爭土地）之
   所有權人，系爭土地相鄰之同段1之7地號土地（下稱系爭鄰
   地）則為被告所有。系爭土地前所有權人即訴外人鄭志榮於1
   05年前即取得系爭鄰地之前所有權人即訴外人林日朗所出具
   之路權同意書（下稱第1份同意書），而得通行系爭鄰地，原
   告買受系爭土地後，亦於108年5月9日取得林日朗之路權同意
   書（下稱第2份同意書），同意原告永久無償通行系爭鄰地。
   系爭土地事實上長期通行系爭鄰地，具備使第三人知悉之公
   示外觀，被告於108年9月19日自林日朗處買受系爭鄰地，自
   應明知系爭鄰地之使用現況及前開約定通行之債權契約事實
   ，基於債權物權化之法理，前開約定通行契約，對於被告仍
   繼續存在，原告得繼續通行系爭鄰地，被告應容忍原告通行
   系爭鄰地，不得妨礙原告通行。
　㈡又系爭土地為袋地，須藉由系爭鄰地始能往北通行至產業道
    路，現況道路亦係以系爭鄰地為通行方式，應為損害最小方
    案，是依民法第787條第1項規定，原告亦得請求通行被告所
    有之系爭鄰地以至公路。復依實務見解，法定通行權跟支付
    償金並無對價關係，被告如認有請求之必要得另行起訴，況
    被告亦未提出有因通行所受之損害，因此原告無支付償金之
    必要等語。
　㈢爰依上開規定，請求本院擇一為有利之判決等語，並聲明：
    如主文第1、2項所示。
二、被告則以：路權同意書為債權契約，依債之相對性，被告不
    受拘束，且被告否認知悉林日朗曾出具路權同意書之事。又
    上開路權同意書係載明於原告申請建築時，系爭鄰地始有容
    忍義務，其餘時間即無所據，是被告現無容忍義務。另系爭
    土地鄰接ㄇ字型道路（詳附圖乙案所示），原告並在坡度上
    設有階梯，可供行人通行，並非袋地，並無法定通行權之適
    用，原告不得僅為自己通行之便利，損及被告之權益等語；
    如認原告有法定通行權之存在，請求依原告通行面積按被告
    向林日朗買受之價格酌定償金等語。並聲明：㈠原告之訴駁
    回；㈡如受不利判決，願供擔保免為假執行。
三、不爭執事項：
  ㈠系爭土地為原告所有，於108年5月間向前所有權人鄭志榮買
    受取得；與系爭土地北側相鄰之系爭鄰地則為被告所有，於
    108年8月8日向前所有權人林日朗買受取得，登記移轉日為1
    08年9月19日（見本院卷第23至33頁）。
  ㈡系爭土地北側有一如附圖甲案AB部分所示現況水泥道路連接
    系爭鄰地，可通行至同段1之9地號土地即ㄇ字型道路用地（
    下稱1之9地號土地）之北側，系爭土地南側如附圖乙案C部
    分所示部分有一定坡度，D部分所示為現有道路並與1之9地
    號土地南側地形有相當程度之重疊；附圖D部分間有鋪設石
    階（見本院卷第155至165、173頁）。
  ㈢林日朗曾於105年11月10日間簽立第1份同意書予鄭志榮，載
    有：「茲因鄭志榮所有座落於苗栗縣○○鄉○○段000地號需通
    行現有座落於同段落1-7地號所有權人林日朗名下，為供通
    行道路之永久通行權，如附件之地籍圖所示，本人林日朗願
    意將該土地範圍內提供通行道路及其路權，於同段落1-8地
    號所有權人及其今後任何繼受者永久無償通行及建築申請使
    用，並排除任何因素造成該通行地號移轉之影響，同意於申
    請建築時無償同意水、電、瓦斯、排水管（溝）等民生設施
    之管路埋設，並不得因任何一方之土地繼承、移轉、分割或
    變更地號等因素，而失其效力，恐口無憑，特例此據」。又
    上開同意書附件之通行權範圍，與附圖甲案AB部分所示之位
    置、面積大致相同（見本院卷第37頁）。
  ㈣林日朗於108年5月9日簽立第2份同意書予原告，載有：「茲
    因周達輔所有地座落於苗栗縣○○鄉○○段000地號需通行現有
    座落於同段落1-7地號所有權人林日朗名下，並由許金貴女
    士提供林地266坪交換協調為供通行道路之永久通行權，如
    附件之地籍圖所示，本人林日朗願意就該土地範圍內提供通
    行道路及其路權，於同段落1-8地號所有權人及其今後任何
    繼受者永久無償通行及建築申請使用，並排除任何因素造成
    該通行地號轉移之影響，同意於申請建築時無償同意水、電
    、瓦斯、排水管（溝）等民生設施之管路埋設，並不得因任
    何一方之土地繼承、移轉、分割或變更地號等因素，而失其
    效力，恐口無憑，特例（註：應為立之誤植）此據。」（見
    本院卷第43頁）。
  ㈤被告與林日朗於108年8日8日就系爭鄰地及同段1之9、1之10
    、48之163及48之164地號土地簽立之土地買賣契約書及土地
    標的現況說明書，於「土地是否有被他人占用之情形？」、
    「2年內是否有進行土地鑑界？」及「對外通行之道路是否
    有發生通行糾紛？」、「與鄰地是否有界址糾紛？」及「是
    否有其他事項（針對產權、現況等任何補充）」，均勾選「
    否」。（見本院卷第109至117頁）。
  ㈥系爭鄰地及同段48之164地號土地曾於108年8月13日由地政士
    楊衣帆代理林日郎向頭份地政申請鑑界，頭份地政於108年8
    月30日至現場測量，製有土地複丈圖及面積計算表（見本院
    卷第257至260頁）。
四、爭執事項：
  ㈠附圖A部分土地是否具有供系爭土地通行之公示外觀，且為被
    告買受系爭鄰地時所知悉？
  ㈡原告主張依2份同意書及債權物權化之法理，或民法第787條
    第1項，確認系爭土地對被告所有如附圖A部分土地有通行權
    存在，並請求被告容忍原告通行並不得阻礙原告通行該部分
    土地，有無理由？
五、本院得心證理由：
  ㈠爭點1：被告買受系爭鄰地時已知悉附圖A部分土地具有供系
    爭土地通行之事實：
  1.按當事人主張有利於己之事實者，就其事實有舉證之責任。
    民事訴訟法第277條前段定有明文。原告主張被告知悉路權
    同意書之事實，依債權物權化之法理，應受路權同意書拘束
    等語，經被告否認，而此為有利原告事項，應由原告舉證。
    經查：
⑴證人即賣予林日朗系爭鄰地之前所有權人許金貴於本院具結證
   稱：系爭鄰地是我賣給林日朗，5年前我整地的時候，我決定
   把AB這條路做好，3、4年前我賣給林日朗時，有跟林日朗說A
   B這條路要給系爭土地的人過，當時有另外簽路權同意書；我
   在48之164地號土地有切到林日朗的土地，覺得不好意思，所
   以我賣給林日朗時，有說要給林日朗48之164地號之266坪土
   地，但要林日朗給系爭鄰地的人過這條路；系爭土地跟系爭
   鄰地還有附近的土地之前都是我的，我會開AB這條路是因為
   山很陡，AB這條路就是要給系爭土地跟系爭鄰地共用的，AB
   這條路寬度大約3米半，大概就是履勘照片所示等語（見本院
   卷第234至236頁）。
　⑵證人即居間林日朗與被告買賣系爭鄰地之仲介鄒素定於本院
     結證稱：當初帶看的時候，被告本人和她先生都有帶去現
     場看一次。因為1-8地號土地上方是沒有另外的出口，所以
     我在帶看的時候一定都有說這條路是要讓上方的人做通行
     ，有講到路權同意書但是沒有拿出文件；這個案子有申請
     鑑界，原告及被告的先生一定有去，被告本人有沒有來我
     忘了。現場帶看的路是是社區主要道路再爬一個小坡，全
     長大約6、70公尺，本院卷159頁上方照片路往上走就到；
     簽約時，林日朗有提出路權同意書，我的印象是林日朗寫
     給原告的前手，上面不是寫原告的名字，被告在現場的時
     候有說如果他路不讓人家走會怎麼樣，我說現在是有路權
     同意書跟人家確定了，其實違反的話並不是這麼好，這是
     在兩造都還沒有簽約的時候說的，後續是都沒有問題被告
     才簽約；現況說明書是簽委託書的時候就勾好了，當初林
     日朗簽委託書給我的時候並沒有簽路權同意書，所以勾否
     ，以本案的情形在土地標的現況說明書應該要勾選或是填
     寫在注意事項；我沒有印象路權同意書上有無記載埋設管
     線的事情，我印象中有講路權等語。（見本院卷第330至33
     4頁）。
　⑶證人林日朗於本院結證稱：第1份同意書是許金貴要求我簽的
     ，第2份同意書是系爭土地之前手鄭志榮拜託我簽的；我在
     賣系爭鄰地時是委託仲介鄒素定，我有交代鄒素定要跟來
     看的人說路權同意書之事情，我賣系爭鄰地予被告時，也
     有跟被告提過路權同意書的事情，有辦理鑑界點交，被告
     本人有到場；我跟被告簽約前，就有把路權同意書交出來
     ，代書有把路權同意書影印1份給被告夫妻，並且說這樣說
     明已經達到法律規定的效果，也說有問題的話他願意作證
     ，所以我就沒有取得被告簽署的同意書交給原告等語（見
     本院卷第237至239頁）。
  2.細觀上開證人之證詞，對於林日朗賣予被告前，附圖AB部分
    即已存在於系爭鄰地，現況約為本院履勘時所示，且系爭鄰
    地曾辦理鑑界等情大致相符，且與本院卷證內容即不爭執事
    項㈠㈡㈢㈥互核相符；復以證人許金貴、鄒素定與兩造無任何怨
    隙，其2人與證人林日朗經本院告知拒絕證言權及民事訴訟
    法應據實陳述之相關規定後，依法具結作證擔保真實性，衡
    情並無甘冒受偽證罪處罰風險為不實陳述之必要，是其3人
    前開證述內容，應屬可採。又鑑界本係為釐清標的之使用現
    況及產權歸屬，而被告買受系爭鄰地時既曾辦理鑑界，理應
    注意到存在於系爭鄰地上之現況道路即附圖AB部分之使用外
    觀及權限並加以確認，參以前開3證人所述，應認原告主張
    被告於買受系爭鄰地時，即已知悉附圖A部分土地具有供系
    爭土地通行之公示外觀及路權同意書之事實乙節，應屬可採
    。
　3.至被告固稱：⑴證人楊衣帆具狀請假時陳稱買賣雙方未要求
    本人於契約書加註特約事項等詞，可見被告與林日朗間並無
    就包含通行權事宜有特殊約定；⑵證人鄒素定與林日朗均為
    上開買賣關係之利害關係人，其等為免日後遭受求償，無法
    排除證詞不偏頗，證詞難以採信；⑶另證人鄒素定既稱通行
    權應記載於重要事項，然林日朗卻未於現況說明書加以記載
    ，2人卻又證稱有向被告說明路權同意書之事情，可見相互
    矛盾；⑷另頭份地政檢附之系爭鄰地複丈鑑界資料中，僅有
    林日朗之簽名，並無被告之簽名，可見被告並未到場，無從
    知悉上開公示外觀及路權同意書之事等語。然依一般交易常
    情，均係由仲介向兩造說明、磋商買賣事宜，確認契約成立
    後，方由地政士為兩造潤筆買賣契約，是應認仲介鄒素定較
    地政士楊衣帆更為清楚買賣過程；而鄒素定與林日朗均已具
    結擔保其等陳述之真實性，反觀證人楊衣帆經本院2次通知
    均未到庭具結陳述，自難擔保陳述之真實性；又證人鄒素定
    業已證稱：現況說明書係出賣人委託仲介代為出售時填寫委
    託書時所一併填寫之資料，因林日朗並未提出路權同意書故
    未加勾選，鄒素定帶買家來看現場時並已告知路權事宜等語
    ，衡諸交易常情，現況說明書多為委託出售時即已填寫完畢
    交予仲介，做為帶看、議價之依據，而於買賣雙方簽署買賣
    契約時將之作為附件，是如林日朗於委託鄒素定出售時尚未
    提供路權同意書故未勾選或另於特別事項註記，而由鄒素定
    帶看現場時說明通行外觀輔以口頭告知路權事宜，尚屬合理
    ；況被告與林日朗間尚有就系爭鄰地進行鑑界，可見被告亦
    有確認土地現況之合意，自無可能未加聞問。至複丈現場之
    簽到僅需申請人即土地所有人與鄰地所有人為之，被告僅為
    買受人即日後之土地所有人，並無須簽名其上。是均尚難執
    此認定被告抗辯為可採。
  ㈡爭點2：原告依2份同意書及債權物權化之法理，確認對系爭
    鄰地有通行權存在，並請求被告容忍原告通行並不得阻礙該
    部分土地，為有理由：
  1.按以不動產為標的之債權行為，除法律另有規定外，僅於特
    定人間發生法律上之效力，惟倘特定當事人間以不動產為標
    的所訂立之債權契約，其目的隱含使其一方繼續占有該不動
    產，並由當事人依約交付使用，其事實為第三人明知或可得
    而知者，縱未經以登記為公示方法，不妨在具備使第三人知
    悉該狀態之公示作用，與不動產以登記為公示方法之效果等
    量齊觀時，使該債權契約對於受讓之第三人繼續存在，產生
    「債權物權化」之法律效果（最高法院109年度台上字第180
    7號民事判決意旨）。可見雖然以使用不動產為標的之債權
    契約，原則上因債之相對性而僅拘束契約當事人，然如不動
    產受讓人明知或可得而知該事實，且該契約之使用內容具備
    一定公示性時，則該債權關係仍應拘束該不動產受讓人，方
    足維持法律秩序之安定性與公共利益，亦可避免不動產前手
    藉由迂迴移轉所有權登記行為，達到後手不受前手拘束之不
    當結果，首先敘明。
  2.查原告業已舉證附圖A部分具有供通行之公示外觀而為被告
    知悉，以及被告知悉第1份同意書之存在等事實，復依不爭
    執事項㈢㈣所示，可知第1、2份同意書之內容大致相符，則依
    上開說明，上開路權同意書就通行部分應有債權物權化之法
    律效果，而對被告繼續存在，是原告請求確認通行權存在，
    並命被告應容忍、不得妨礙其通行上開土地，即屬有據，應
    予准許。又本件既非依民法第787條第1項法定通行權規定為
    原告勝訴之判決，尚無庸審酌償金之部分，附此敘明。
六、綜上，原告依路權同意書及債權物權化之法理，請求確認對
    被告所有系爭鄰地如附圖A部分土地有通行權存在，並命被
    告容忍、不得阻礙原告通行上開土地，為有理由，應予准許
    。
七、本判決主文第2項係依民事訴訟法第427條第1項規定適用簡
    易程序所為被告敗訴之判決，依同法第389條第1項第3款規
    定，本院應依職權宣告假執行。另被告陳明就其不利部分，
    願供擔保聲請宣告免為假執行，合於法律規定，爰酌定相當
    之擔保金額宣告之。
八、本件事證已臻明確，兩造其餘攻擊防禦方法及所提證據經審
    酌後，認於判決結果不生影響，爰不另逐一論駁。
九、訴訟費用負擔之依據：民事訴訟法第78條。　　
中　　華　　民　　國　　110 　年　　10　　月　　27　　日
                  苗栗簡易庭  法  官  顏碩瑋
以上正本係照原本作成。
如對本判決上訴，須於判決送達後20日內向本院提出上訴狀。
如委任律師提起上訴者，應一併繳納上訴審裁判費。
                              書記官  陳慧玲
中　　華　　民　　國　　110 　年　　10　　月　　27　　日